【裁判字號】    92,台上,2400
【裁判日期】    921106
【裁判案由】    損害賠償
【裁判全文】
最高法院民事判決                              九十二年度台上字第二四○○號
     上  訴  人  乙○○
                 甲○○
     兼 右二 人
     法定代理人  丙○○
     共      同
     訴訟代理人  詹順發律師
     被 上訴 人  新店客運股份有限公司
     法定代理人  張俊雄
     被 上訴 人  丁○○
     共      同
     訴訟代理人  齊彥良律師
右當事人間請求損害賠償事件，上訴人對於中華民國九十一年一月二十二日台灣高等
法院第二審判決︵九十年度上字第九○四號︶，提起上訴，本院判決如左：
    主  文
原判決關於駁回上訴人之訴及上訴暨負擔訴訟費用部分廢棄，發回台灣高等法院。
    理  由
本件上訴人主張：被上訴人丁○○為被上訴人新店客運股份有限公司︵下稱新店客運
公司︶之司機，於民國八十七年三月二十五日上午八時十分許，駕駛該公司大客車，
沿台北市○○○路北往南方向行駛，行經中山北路四段距通河街口五十五‧二公尺處
，因逆向行駛，大客車右前車頭撞及伊之被繼承人張書敏，致張書敏頭部外傷、顱內
出血，經送醫後延至同年四月十九日亡故。上訴人丙○○為張書敏之配偶，上訴人乙
○○、甲○○為張書敏之子女，依法被上訴人應賠償伊財產上及非財產上之損害，即
醫藥費、扶養費暨精神慰藉金等情，爰依侵權行為損害賠償及繼承之法律關係，求為
命被上訴人連帶賠償伊醫藥費新台幣（下同）二萬二千二百四十八元，及依序賠償丙
○○、乙○○、甲○○為張書敏支出之殯葬費、得受自張書敏之扶養費暨精神慰藉金
二百三十三萬五千零五十元、一百五十萬二千六百二十元、一百五十七萬九千四百三
十三元，並均加計法定遲延利息之判決。︵其中醫藥費一萬一千一百二十四元本息，
及命被上訴人連帶賠償乙○○扶養費及慰藉金十七萬六千八百九十三元、甲○○扶養
費及慰藉金十九萬六千五百五十七元、丙○○喪葬費、扶養費及慰藉金十五萬一千零
二十八元本息部分，經第一、二審為上訴人勝訴之判決，因訴訟標的金額未逾一百萬
元，被上訴人不得上訴第三審，本院另以裁定駁回其上訴，已告確定。︶
被上訴人則以：本件肇事路段設有調撥車道，丁○○行駛該調撥車道並無違規情形，
事故之發生純係張書敏未走行人穿越道，反自右方車道大客車間衝出所致，丁○○無
何過失可言。縱丁○○應負過失責任，張書敏為與有過失，亦應減輕伊之賠償責任等
語，資為抗辯。
原審將第一審所為上訴人勝訴部分之判決，除前述確定部分外，予以廢棄，改判駁回
上訴人之訴，並維持第一審所為上訴人敗訴部分之判決，駁回其上訴，無非以：上訴
人主張丁○○駕駛新店客運公司大客車，於上開時地發生交通事故，張書敏因而亡故
之事實，已據提出張書敏診斷證明書為證，且為被上訴人所不爭，堪信為真實。按汽
車在雙向四車道行駛時，大型汽車除超越同一車道之前車或準備左轉彎外，均不得在
內側車道行駛；汽車行駛時，駕駛人應注意車前狀況及兩車併行之間隔，並隨時採取
必要之安全措施。道路交通安全規則第九十八條第一項第一款、第九十四條第三項分
別定有明文。查肇事路段設有調撥車道，丁○○駕駛大客車，固得行駛該路段，惟該
調撥車道經調撥後已為由北往南車輛之內側車道，丁○○所駕駛之大客車，除有超車
或左轉彎之情形下，均不得在內側車道行駛。車禍肇事現場，並無交岔路，丁○○無
左轉之必要。另丁○○於警局訊問時，自承伊行駛至肇事地點時，南北向號誌為紅燈
，亦無準備超車之情形，竟行駛內側第一車道即調撥車道，自屬違規。被上訴人辯稱
丁○○係依規定車道行駛云云，尚無可採。丁○○應注意，按其情節又非不能注意，
乃疏未注意，貿然行駛內側車道，且未注意車前狀況，復未隨時採取必要之安全措施
，致生事故，顯有過失。台北市車輛行車事故鑑定委員會鑑定結果，亦認丁○○未依
規定車道行駛，為肇事之原因。次按因故意或過失，不法侵害他人之權利者，負損害
賠償責任；受僱人因執行職務，不法侵害他人之權利者，由僱用人與行為人連帶負損
害賠償責任，民法第一百八十四條第一項前段、第一百八十八條第一項前段分別定有
明文。丁○○為新店客運公司之受僱人，其於執行職務中，因過失致被害人張書敏死
亡，被上訴人就該侵權行為自應對上訴人負連帶賠償責任。丙○○請求賠償之金額，
其中殯葬費二十萬三千二百八十元部分，除毛巾九千元、手帕六千七百五十元，計一
萬五千七百五十元，係家屬對贈奠儀者之回禮，非屬殯葬之必要費用，應予扣除外，
其餘十八萬七千五百三十元，應予准許。丙○○、乙○○、甲○○依序請求賠償其得
受自張書敏之扶養費一百五十三萬一千七百七十元、九十萬二千六百二十元、九十七
萬九千四百三十三元部分，依民法第一千一百十七條及第一千一百十六條之一之規定
，夫妻間互負扶養義務，雖不以他方無謀生能力為必要，仍須以他方不能維持生活為
限，張書敏亡故前，丙○○原在銀行上班，其八十六年、八十七年申報綜合所得稅記
載之利息收入，顯難認不能維持生活。勞動基準法第五十四條第一項第一款規定，勞
工年滿六十歲，雇主得強制退休；丙○○於張書敏亡故時年三十八歲，依內政部統計
處八十九年四月編印之中華民國八十七年台閩地區簡易生命表記載，其平均餘命為四
十‧四四年；並丙○○與前妻另有子莊明勳︵六十八年十二月十四日生︶、女莊明潔
︵七十三年七月八日生︶，莊明勳、莊明潔、乙○○、甲○○分別於八十八年十二月
十四日、九十三年七月八日、一百零三年十一月二十一日、一百零五年十一月十日成
年，依民法第一千一百十四條、一千一百十五條、一千一百十六條之一規定，渠等成
年後亦應與張書敏共同分擔扶養丙○○之義務，成年後之經濟能力現無從認定，自應
按人數平均分擔；暨丙○○為乙○○、甲○○之父，於兩人成年前，應與張書敏共同
分擔扶養義務各情，以八十七年度、八十八年度綜合所得稅受扶養親屬每人每年寬減
額七萬二千元、八十九年度綜合所得稅受扶養親屬每人每年之寬減額七萬四千元為基
準，按霍夫曼氏計算法扣除中間利息，計丙○○、乙○○、甲○○得請求之扶養費依
序為十一萬四千五百二十六元、四十五萬三千七百八十五元、四十九萬三千一百十四
元。雖上訴人謂計算扶養費，應以國民每年消費額之平均值二十六萬五千四百九十八
元為基準云云。然上訴人起訴之初，即以綜合所得稅之免稅額七萬二千元為計算之基
準，嗣主張應依國民消費額之平均值計算，未據舉證於張書敏生前受有該金額之扶養
，自仍應依前述綜合所得稅免稅額計算。至上訴人請求精神慰撫金各一百萬元部分，
按不法侵害他人致死者，被害人之父、母、子、女及配偶，雖非財產上之損害，亦得
請求賠償相當之金額，民法第一百九十四條著有明文。張書敏為丙○○之妻，乙○○
、甲○○之母，因丁○○駕車肇事致張書敏於死，自使上訴人精神上受有極大痛苦。
經斟酌實際情況，及兩造之身分、地位、經濟能力等情狀，上訴人請求之金額，尚嫌
過高，應以各賠償七十萬元為適當。上訴人主張因前揭事故支出張書敏醫藥費用二萬
二千二百四十八元，業據提出收據為證，且為被上訴人所不爭執，自堪信為真實。上
訴人為張書敏之繼承人，自得依繼承關係，請求被上訴人連帶賠償。又殯葬費、扶養
費、精神慰藉金合計，丙○○、乙○○、甲○○依序為一百十萬二千零五十六元、一
百十五萬三千七百八十五元、一百十九萬三千一百十四元。惟按損害之發生或擴大，
被害人與有過失者，法院得減輕賠償金額，或免除之，民法第二百十七條第一項著有
明文。本件肇事處距行人穿越道有五十五‧二公尺，該處未設置禁止行人跨越標誌、
劃分島及護欄，依修正前道路交通安全規則第一百三十四條第一款規定，張書敏固得
穿越肇事路段之道路。然在未設有行人穿越道亦非禁止穿越之路段穿越道路時，應注
意左右無來車，始可小心迅速穿越。同條第五款定有明文。張書敏應注意，按其情節
又非不能注意，徵諸行人穿越道僅在區區五十五‧二公尺外，竟貪一時之便，不走行
人穿越道，復未注意左右有無來車，即貿然穿越道路，致與丁○○所駕車輛發生碰撞
，應認張書敏於本件車禍之發生與有過失。揆諸前揭說明，上訴人請求賠償之金額，
經審酌張書敏之過失程度，以酌減百分之五十為適當。綜上所述，丙○○、乙○○、
甲○○各得請求被上訴人連帶賠償之殯葬費、扶養費及慰藉金依序為五十五萬一千零
二十八元、五十七萬六千八百九十三元、五十九萬六千五百五十七元，其三人得請求
被上訴人連帶賠償之醫藥費為一萬一千一百二十四元。又本件車禍發生後，上訴人已
領得強制汽車責任險之保險金一百二十萬元，每人分受四十萬元，依強制汽車責任保
險法第三十條之規定，自應分別予以扣除。是丙○○、乙○○、甲○○依序請求被上
訴人連帶賠償之金額，其中十五萬一千零二十八元、十七萬六千八百九十三元、十九
萬六千五百五十七元，及自起訴狀繕本送達翌日起算之法定遲延利息部分，應予准許
，逾此數額之請求，則應駁回等詞，為其判斷之基礎。
惟查上訴人迭次主張丁○○駕駛大客車逆向行車，致肇事端云云。原審雖認事故發生
時，系爭路段設有調撥車道，丁○○駕駛大客車由最外側車道變換四線道至最內側之
調撥車道，事故發生地點距行人穿越道五十五‧二公尺。然就其調撥車道之長度若干
，則未予敘明。依丁○○所涉過失致死刑事案件，原法院刑事庭勘驗筆錄記載﹁三早
晨九點之前，中山北路、通河街口實施北往南彈性調撥車道，自土地公廟以北彎道部
分開始調撥……﹂字樣，及證人劉政龍、陳福興、余有德、梁文賢依序證稱﹁隊長有
告訴我們從停止線起五十公尺為調撥車道﹂、﹁我們從中山北路至劍潭路口排圓錐排
到中山北路、通河街口﹂、﹁從圓山保齡球館開始調撥至通河街口，行駛於雙黃線左
邊﹂、﹁當時由通河街口往北一百公尺處開始實施調撥車道，大約到土地公廟﹂等語
︵見原審卷二二○頁、一審卷第四一頁、第八二頁、第八五頁、第八六頁︶，所述調
撥車道之長度，或不明確，或互有出入。經比對現場圖︵一審卷第四七頁、第四八頁
︶，大客車停放處距通河街口為五十五‧二公尺，其正右方為土地公廟，車身長一一
‧八公尺，共計六十七公尺。該調撥車道之長度究為五十公尺抑一百公尺或其他？攸
關丁○○駕駛大客車是否逆向行車。原審未詳加調查審認，並說明心證之所由形成，
遽為上訴人不利之判斷，已非無判決理由不備之違法。次查，依修正前民事訴訟法第
四百四十七條規定，除該條但書所列各款情形外，當事人得於第二審提出新攻擊或防
禦方法。本件關於計算扶養費之基準，上訴人於第二審主張應依國民消費額之平均值
計算，原審未調查該項主張是否適當及敘明其取捨之依據，徒以上訴人起訴之初，係
主張依綜合所得稅之免稅額計算，未據舉證於張書敏生前受有國民消費額平均值之扶
養，認仍應依綜合所得稅免稅額計算，亦欠允洽。上訴論旨，指摘原判決於其不利部
分為不當，求予廢棄，非無理由。
據上論結，本件上訴為有理由，依民事訴訟法第四百七十七條第一項、第四百七十八
條第二項，判決如主文。
中      華      民      國    九十二    年     十一     月      六      日
                              最高法院民事第四庭
                                  審判長法官  蕭  亨  國
                                        法官  謝  正  勝
                                        法官  陳  淑  敏
                                        法官  劉  福  來
                                        法官  高  孟  焄
      右正本證明與原本無異
                                              書  記  官
中      華      民      國    九十二    年     十一     月     十八     日


司法院資訊處製作；財團法人民間司法改革基金會備份。
